臺灣高等法院刑事判決　　　　　　　　96年度上訴字第4761號
上　訴　人　臺灣板橋地方法院檢察署檢察官
上　訴　人
即　被　告　丙○○
　　　　　　　　　　現於臺灣臺北看守所
選任辯護人　法扶律師林正忠律師
上列上訴人因殺人未遂案件，不服臺灣板橋地方法院96年度訴字
第2401號，中華民國96年10月11日第一審判決（起訴案號：臺灣
板橋地方法院檢察署96年度偵字第12407 號），提起上訴，本院
判決如下：
    主  文
原判決撤銷。
丙○○殺人未遂，處有期徒刑捌年。
    事  實
一、丙○○前因妨害自由案件，經臺灣臺北地方法院95年度易字
    第2482號判處有期徒刑6月，如易科罰金以新臺幣1千元折算
    1日，緩刑4年，經本院以95年度上易字第2615號駁回上訴確
    定（於本案不構成累犯）。
二、緣丙○○與乙○○原為男女朋友，其間，丙○○於民國（下
    同）96年5月30日6時30分許，在臺北縣板橋市○○路○段15
    3巷8號 (起訴書誤載為6號）5樓乙○○之住處附近巷口，發
    現一名男子騎乘機車搭載乙○○返回上開住處，二人並一起
    進入屋內停留，丙○○遂躲藏在上址屋外5 樓頂樓樓梯間，
    約一小時之後，始見該名男子離去。丙○○因而懷疑乙○○
    另結新歡，心生不滿，旋即下樓質問乙○○：「是否帶男人
    回家做愛？」；詎料，乙○○竟出言頂稱：「就是跟別的男
    人做，也不跟你做愛。」；丙○○頓時惱羞成怒，先拉扯乙
    ○○頭髮，復因乙○○不甘示弱，以腳踢丙○○下體，丙○
    ○並於拉扯過程中遭推倒在樓梯間，更加氣憤，移往上址 5
    樓樓頂撿拾起一塊重達5.7公斤（長23公分、寬16公分、高7
    公分）之石頭後，再度下樓至5 樓樓梯口，將石塊用力擲向
    坐在該處之乙○○；乙○○見狀，立即拍打5樓對門6號住戶
    陳秀枝之大門及按門鈴求救，丙○○至此已怒不可遏，竟萌
    生殺人之犯意，明知頭部乃人體重要且脆弱之部位，並知倘
    以石頭重擊極易致生死亡結果，拾起落在上開地上之大石頭
    ，朝乙○○頭部猛擊，乙○○因頭部受重擊，失去平衡，跌
    落4、5樓間之樓梯間，丙○○復再度拾起石頭追下樓，接續
    朝乙○○頭部猛擊多次，致使乙○○口吐鮮血，迨乙○○身
    體已無反應時始告住手。
三、乙○○因而頭部嚴重損傷合併硬腦膜下出血、頭皮多處撕裂
    傷合併低血容量休克以及右手撕裂傷，嗣經鄰居於同日7 時
    51分報警後，經警到場將乙○○送往亞東紀念醫院急救治療
    ，始倖免於死。
四、丙○○則於同日7時54 分許，在有偵查犯罪職權之司法警察
    機關尚未知悉犯罪行為人之前，至臺北縣政府警察局板橋分
    局大觀派出所自首而接受裁判，並帶同警方至上址扣得供丙
    ○○犯本罪所用沾有血跡之石頭一塊以及丙○○所有之血衣
    及黑色長褲各一件。
五、案經乙○○之父甲○○訴由臺北縣政府警察局板橋分局報告
    臺灣板橋地方法院檢察署檢察官偵查起訴。
    理  由
一、經查被告丙○○對於前揭時、地持石頭敲擊被害人乙○○頭
    部致其成傷之事實，坦承不諱。被告雖否認有殺人之犯意云
    云，辯護人雖辯以，被告當時係因受被害人嘲笑、譏諷，一
    時氣憤喪失理智，所為本件犯行，用意僅係教訓被害人，並
    無殺人之犯意，其事後主動前往派出所自首，請求員警派救
    護車前往救助被害人，足證無殺人之意云云。
二、惟查：
（一）被告丙○○上開懷疑女友另結新歡，旋與女友爭執並相互
      拳腳相向，被告先以重達5.7 公斤（長23公分、寬16公分
      、高7 公分）之石頭丟擲，因見乙○○向鄰居求救，再度
      拾起該石頭朝乙○○之頭部猛烈敲擊5 次以上，使其口吐
      鮮血無反應為止，致乙○○受有頭部嚴重損傷合併硬腦膜
      下出血、頭皮多處撕裂傷合併低血容量休克及右手撕裂傷
      之傷害，嗣經鄰居報警，經警到場將丁女送醫急救，始倖
      免於難等情，業據被告自承不諱，核與證人陳秀枝、顏志
      宇之證述情節合致，復有扣案沾有血跡之石頭1塊、血衣1
      件，及卷附照片34幀可為佐證。又乙○○因被告上開行為
      受有頭部嚴重損傷合併硬腦膜下出血、頭皮多處撕裂傷合
      併低血容量休克及右手撕裂傷之傷害，且有生命危險之事
      實，業據醫師甲○○證述甚明，並有卷附財團法人亞東紀
      念醫院96 年5月30日診字第0960023631號診斷證明書、病
      危通知單各1 紙可稽，事證明確，至堪認定。茲應審酌者
      ，唯被告犯意為何而已。
（二）按殺人未遂與傷害之區別，應以加害人有無殺意為斷；至
      其殺意之有無，雖不以兇器之種類及傷痕之多少等，為絕
      對之認定標準，但加害人下手之部位、用力之程度，仍非
      不可藉為判斷有無殺意之心證依據。本院基於下述客觀情
      狀，認被告於丟擲石塊後，見丁女拍打5樓對門6號住戶及
      按門鈴求救時，怒不可遏，拾起該石頭之際，始起意殺人
      ，亦即基於殺人之犯意為之：
   （1）扣案被告持以攻擊被害人所使用之工具係大型石塊（長
        23公分、寬16公分、高7公分），質地堅硬，且重達5.7
        公斤，執此硬物以攻擊任何人頭部皆具強大殺傷力，被
        告擇此殺傷力強大之硬物攻擊被害人頭部，顯具有使之
        造成生命、身體嚴重後果之目的。
   （2）又被告係以石頭敲擊被害人之頭部，查人體頭部係人之
        生命中樞，內有主司運動、感覺、記憶、動作協調等功
        能之大腦、小腦及調節血壓、呼吸等重要功能之腦幹等
        重要器官，構造甚為脆弱，且不堪外力重擊，倘受硬物
        敲擊，極易造成大量出血致死亡結果之危險，乃客觀一
        般人經驗上皆知之事。且被告自承：「我都是攻擊乙○
        ○的頭部，我記得5下以上（ 實際次數我記不清楚了 ）
        」、「我將石頭雙手拿在手上用力往乙○○後腦及頭頂
        等頭部部位敲打」等語（見臺灣板橋地方法院檢察署96
        年度偵字第12407號卷第9、10頁警詢筆錄）。足認被告
        當時係針對被害人之頭部，予以集中性之多次用力敲擊
        ，而被告更因用力過猛，造成自己兩隻手之手指嚴重開
        放性骨折並流血（見同上偵卷第7 頁警詢筆錄、亞東紀
        念醫院手術同意書、臺北縣立醫院診斷證明書各1 紙參
        照）。且據證人陳秀枝之證言及卷附現場照片，可知被
        告當時下手極重，被害人之血跡才會飛濺到證人臉上，
        並流滿整個樓梯間（見原審96年9月13日審判筆錄第5頁
        、同上偵卷第35~43頁）。
   （3）另由被害人所受之傷勢觀之，其遭被告持石頭敲擊後，
        受有頭部嚴重損傷合併硬腦膜下出血、頭皮多處撕裂傷
        合併低血容量休克及右手撕裂傷之傷害，經緊急送亞東
        紀念醫院救治，於96年5月30日8時20分急診入院時，已
        呈病情危急，有生命危險跡象，同日施行撕裂傷縫合術
        、顱骨切除術及顱內壓監測器置入術，再轉送加護病房
        ，96年6月15日施行氣管切開術，96年7 月3日施行腦室
        至腹膜引流管置入術，96年8月9日出院，現仍意識不清
        ，需專人長期照護，此有該院96年5月30日診字第09600
        23631號、96年7月18日診字第7719號、96年8月9日診字
        第0960029163號診斷證明書3紙及出院病歷摘要1份在卷
        可考。就上述傷勢及急救過程以觀，被害人因被告持石
        頭敲擊頭部所受之傷害至巨，甚已達死亡率約8 成之程
        度（亞東紀念醫院病危通知單1紙參照 ），茍非經人緊
        急送醫施以手術治療，顯足以造成死亡之結果。
   （5）按被告於警詢中亦自承知道這樣的攻擊會造成被害人死
        亡之結果等語（見同上偵卷第9 頁警詢筆錄），於原審
        準備程序及審理中亦就檢察官起訴殺人未遂之犯行自承
        無訛（見原審96年7月10日準備程序筆錄、96年8月15日
        及96年9月13日審判筆錄）。
   （6）末按男女之間因情變之故，由愛生恨之情急下，最容易
        啟動殺意，取他方性命或了結自己作為了斷。查本案被
        告係於發現女友偕同男子返回住處時，躲藏在屋外頂樓
        樓梯間長達一小時後，見該名男子離去後始出面與女友
        爭執，其間心中屈辱，豈能衡量？及與女友爭執之際，
        復遭女友以最足使男性感覺屈入之話語反唇相譏，自然
        萬般難受。不祇如此，兩人相互動粗之後，女友竟向外
        人求救或求援，此際當屬被告盛怒不可遏之時，參以如
        上所述持重達5.7公斤（長23公分、寬16公分、高7公分
        ）之石頭猛擊被害人頭部之情，應認被告係在此時萌生
        殺人犯意。
（三）綜上所述，被告本件犯罪行為應係基於殺人之犯意，被害
      人雖未致生死亡結果，仍應認係構成刑法第271條第2項殺
      人未遂罪。被告否認有殺人犯意以及辯護人所辯，均不足
      採。
三、原審以殺人未遂罪論科，固非無見。惟原判決認被告係於以
    石頭丟擲被害人頭部之際，即萌生殺人犯意一節。然按一般
    人徒手丟擲石頭，如非近身丟擲，豈有必然擊中頭部之可能
    ？又如係近身，持之即打即可，何須丟擲？故難認被告於斯
    時已具殺人犯意，本院認被告係於嗣後再度拾起該石頭猛擊
    被害人頭部時，始具殺人犯意。被告上訴意旨否認殺人犯意
    云云，固無可取，然原判決既有違誤，即屬不可維持，本院
    自應將原判決撤銷改判。
四、查被告所犯為未遂犯，依刑法第25 條第2項規定，按既遂犯
    之刑度減輕其刑；又被告係在有偵查犯罪職權之司法警察機
    關尚不知何人為犯罪行為人之前，即自行到案陳明犯行而接
    受裁判，此有卷附臺北縣政府警察局板橋分局96 年5月30日
    北縣警板刑字第00960021556 號刑事案件報告書之記載、被
    告及證人陳秀枝96 年5月30日警詢筆錄可據，符合自首要件
    ，堪認其尚未泯滅人性，猶有悔意，復依刑法第62條前段規
    定遞減其刑。末審酌被告手持石頭多次猛擊被害人頭部，致
    被害人不能動彈始住手，致被害人受有頭部嚴重損傷合併硬
    腦膜下出血、頭皮多處撕裂傷合併低血容量休克及右手撕裂
    傷等傷害，與持刀手刃被害人何異？核其手段殘忍，且犯後
    迄今尚未能與被害人達成民事和解，本應從重量刑；惟被告
    犯後坦承犯行，且此種由愛生恨，因忌妒、羞辱而出此下策
    ，乃男性最脆弱之處，非無可憫，爰量處以有期徒刑捌年，
    以資懲儆。至於公訴人上訴意旨指摘原判決量刑過輕云云，
    為無理由，併予敘明。又扣案之血衣及黑色長褲各1 件，雖
    為被告行兇時所穿著之衣物，惟並非用以供犯罪所用之物；
    另被告行兇所用之石頭1 塊，乃其至臺北縣板橋市○○路○
    段153巷8號五樓被害人住處頂樓所撿拾而來之物，並無證據
    證明係被告所有，且亦無沒收之必要，均不予宣告沒收，附
    此敘明。
據上論斷，應依刑事訴訟法第369條第1項前段、第364條、第299
條第1項前段，刑法第271條第2項、第1項、第25條第2 項、第62
條前段，判決如主文。
本案經檢察官黃全祿到庭執行職務。
中　　華　　民　　國　　96　　年　　12　　月　　11　　日
                　刑事第五庭　審判長法　官　吳　敦
                                　　法　官　張傳栗
                                　　法　官　陳祐治
以上正本證明與原本無異。
如不服本判決，應於收受送達後十日內向本院提出上訴書狀，其
未敘述上訴之理由者並得於提起上訴後十日內向本院補提理由書
（均須按他造當事人之人數附繕本）。
                                　　書記官　蔡慧娟
中　　華　　民　　國　　96　　年　　12　　月　　11　　日
附錄：本案論罪科刑法條全文
刑法第271條
殺人者，處死刑、無期徒刑或10年以上有期徒刑。
前項之未遂犯罰之。
預備犯第1項之罪者，處2年以下有期徒刑。
